# Introducción {#introduccion}

## Contexto

Las enfermedades cardíacas representan la principal causa de muerte en Estados Unidos,
cobrando aproximadamente 647.000 vidas cada año y generando una de las mayores cargas
económicas y sanitarias del país. A diferencia de otras enfermedades, la cardiopatía
coronaria avanza de forma silenciosa: la acumulación de placa en las arterias, la
inflamación crónica, la hipertensión y la diabetes deterioran el sistema cardiovascular
durante años antes de que aparezca cualquier síntoma visible.

Un estudio reciente de la American Heart Association reportó que las muertes hospitalarias
por infarto severo en adultos menores de 55 años aumentaron un 57% entre 2011 y 2022.
Las mujeres jóvenes presentaron tasas de mortalidad más altas que los hombres del mismo
grupo etario, frecuentemente asociadas a factores no tradicionales como los bajos ingresos.

## Objetivo general

Examinar, a través de técnicas de análisis exploratorio y modelado predictivo, qué
factores conductuales, clínicos y sociodemográficos presentan mayor asociación con el
riesgo de enfermedad cardíaca en adultos estadounidenses, construyendo un clasificador
capaz de predecir la presencia de la enfermedad a partir de respuestas de encuesta
poblacional.

## Objetivos específicos

1. Describir la distribución de las variables clínicas, conductuales y sociodemográficas
   del BRFSS 2015.
2. Analizar el desbalance de clases en la variable objetivo (`HeartDiseaseorAttack`).
3. Examinar la relación entre los factores de riesgo cardiovascular y la presencia de
   enfermedad cardíaca.
4. Comparar el perfil de salud entre individuos con y sin enfermedad cardíaca.
5. Construir y comparar modelos de clasificación supervisada.

## Marco teórico

### Enfermedades cardíacas e insuficiencia cardíaca

La insuficiencia cardíaca es un trastorno en el que el corazón es incapaz de satisfacer
las demandas del organismo, generando reducción del flujo sanguíneo y congestión en venas
y pulmones. Puede originarse por causas directas —debilitamiento o rigidez del músculo
cardíaco— o indirectas, producto de hipertensión arterial, diabetes o valvulopatías.

### El sistema BRFSS como fuente de datos

El **Sistema de Vigilancia de Factores de Riesgo Conductuales (BRFSS)** es el principal
sistema nacional de encuestas telefónicas sobre salud en Estados Unidos, administrado por
los CDC desde 1984. Recopila datos en los 50 estados, el Distrito de Columbia y territorios
participantes, con más de 400.000 entrevistas a adultos cada año.

### Métricas estadísticas utilizadas

- **Chi-cuadrado (χ²):** evalúa asociación significativa entre variables categóricas.
- **V de Cramér:** mide la magnitud de la asociación en el rango [0, 1].
- **Mann-Whitney U:** prueba no paramétrica para comparar distribuciones continuas entre grupos.
- **Correlación de Pearson (r):** mide fuerza y dirección de relación lineal entre variables numéricas.

### Algoritmos de clasificación

- **Regresión Logística:** clasificador binario con fundamentos probabilísticos.
- **Random Forest:** ensamble de árboles de decisión no correlacionados.
- **XGBoost:** gradient boosting optimizado, robusto ante datos desbalanceados.
- **K-Nearest Neighbors (KNN):** clasificación por proximidad en espacio de características.

### Manejo de clases desbalanceadas

Con una proporción de 90.6% vs 9.4%, se aplican estrategias como `class_weight = "balanced"`
y `scale_pos_weight` en XGBoost, junto con validación cruzada estratificada y optimización
del **Recall** como métrica principal.

## Descripción del dataset

```{r carga-datos}
df <- read.csv("data/heart_disease_health_indicators_BRFSS2015.csv")

cat("Dimensiones:", nrow(df), "filas x", ncol(df), "columnas\n")
```

```{r clasificacion-variables}
target          <- "HeartDiseaseorAttack"
binary_vars     <- c("HighBP","HighChol","CholCheck","Smoker","Stroke",
                     "PhysActivity","Fruits","Veggies","HvyAlcoholConsump",
                     "AnyHealthcare","NoDocbcCost","DiffWalk","Sex")
ordinal_vars    <- c("GenHlth","Age","Education","Income","Diabetes")
continuous_vars <- c("BMI","MentHlth","PhysHlth")
```

```{r diccionario, echo=FALSE}
dict_df <- data.frame(
  Variable = c("HeartDiseaseorAttack","HighBP","HighChol","CholCheck","BMI",
               "Smoker","Stroke","Diabetes","PhysActivity","Fruits","Veggies",
               "HvyAlcoholConsump","AnyHealthcare","NoDocbcCost","GenHlth",
               "MentHlth","PhysHlth","DiffWalk","Sex","Age","Education","Income"),
  Tipo = c("Binaria (objetivo)","Binaria","Binaria","Binaria","Continua",
           "Binaria","Binaria","Ordinal (3 niv.)","Binaria","Binaria","Binaria",
           "Binaria","Binaria","Binaria","Ordinal",
           "Continua","Continua","Binaria","Binaria","Ordinal","Ordinal","Ordinal"),
  Escala = c("0/1","0/1","0/1","0/1","12–98",
             "0/1","0/1","0/1/2","0/1","0/1","0/1",
             "0/1","0/1","0/1","1–5",
             "0–30","0–30","0/1","0/1","1–13","1–6","1–8"),
  Descripcion = c(
    "Reportó enfermedad coronaria o infarto",
    "Diagnóstico de presión arterial alta",
    "Diagnóstico de colesterol alto",
    "Revisión de colesterol en últimos 5 años",
    "Índice de masa corporal",
    "Fumó ≥ 100 cigarrillos en su vida",
    "Diagnóstico de derrame cerebral (ACV)",
    "0=Sin diabetes · 1=Prediabetes · 2=Confirmada",
    "Actividad física en últimos 30 días",
    "Consume frutas ≥ 1 vez al día",
    "Consume verduras ≥ 1 vez al día",
    "Consumo excesivo de alcohol",
    "Tiene cobertura o seguro médico",
    "No fue al médico por costo en el último año",
    "Autopercepción de salud (1=Excelente · 5=Mala)",
    "Días con mala salud mental en el último mes",
    "Días con mala salud física en el último mes",
    "Dificultad seria para caminar o subir escaleras",
    "0 = Mujer · 1 = Hombre",
    "Grupo etario (1=18–24 · 13=80+)",
    "Nivel educativo (1=Sin escolaridad · 6=Universitario)",
    "Ingreso anual del hogar (1=<$10k · 8=≥$75k)"
  )
)

kable(dict_df, caption = "Diccionario de variables del dataset BRFSS 2015",
      col.names = c("Variable","Tipo","Escala","Descripción")) |>
  kable_styling(bootstrap_options = c("striped","hover","condensed"),
                full_width = FALSE, font_size = 12)
```
