# Limpieza y validación de datos {#limpieza}

Antes de iniciar el análisis exploratorio se verifica la integridad del dataset:
ausencia de valores faltantes, duplicados y valores fuera del rango esperado para
cada variable.

## Conversión de tipos

```{r conversion-tipos}
df_1 <- df

# Variable objetivo
df_1$HeartDiseaseorAttack <- factor(
  df_1$HeartDiseaseorAttack,
  levels = c(0, 1),
  labels = c("Sin enfermedad cardíaca", "Con enfermedad cardíaca")
)

# Variables binarias
binary_labels <- list(
  HighBP            = c("Sin hipertensión",          "Con hipertensión"),
  HighChol          = c("Sin colesterol alto",        "Con colesterol alto"),
  CholCheck         = c("Sin chequeo en 5 años",      "Con chequeo en 5 años"),
  Smoker            = c("No fumador",                 "Fumador"),
  Stroke            = c("Sin ACV",                    "Con ACV"),
  PhysActivity      = c("Sin actividad física",       "Con actividad física"),
  Fruits            = c("No consume frutas diario",   "Consume frutas diario"),
  Veggies           = c("No consume verduras diario", "Consume verduras diario"),
  HvyAlcoholConsump = c("No consumo alto alcohol",    "Consumo alto alcohol"),
  AnyHealthcare     = c("Sin cobertura médica",       "Con cobertura médica"),
  NoDocbcCost       = c("Sin barrera económica",      "Con barrera económica"),
  DiffWalk          = c("Sin dificultad al caminar",  "Con dificultad al caminar"),
  Sex               = c("Mujer",                      "Hombre")
)
for (col in names(binary_labels)) {
  df_1[[col]] <- factor(df_1[[col]], levels = c(0, 1), labels = binary_labels[[col]])
}

# Ordinales
df_1$Diabetes <- factor(df_1$Diabetes, levels = 0:2, ordered = TRUE,
  labels = c("Sin diabetes","Prediabetes","Diabetes confirmada"))

df_1$GenHlth <- factor(df_1$GenHlth, levels = 1:5, ordered = TRUE,
  labels = c("Excelente","Muy buena","Buena","Regular","Mala"))

age_labels <- c("18–24","25–29","30–34","35–39","40–44","45–49",
                "50–54","55–59","60–64","65–69","70–74","75–79","80+")
df_1$Age <- factor(df_1$Age, levels = 1:13, labels = age_labels, ordered = TRUE)

edu_labels <- c("Nunca asistió","Primaria incompleta","Secundaria incompleta",
                "Secundaria completa","Universidad incompleta","Universidad completa")
df_1$Education <- factor(df_1$Education, levels = 1:6, labels = edu_labels, ordered = TRUE)

inc_labels <- c("< $10,000","$10,000–15,000","$15,000–20,000","$20,000–25,000",
                "$25,000–35,000","$35,000–50,000","$50,000–75,000","$75,000+")
df_1$Income <- factor(df_1$Income, levels = 1:8, labels = inc_labels, ordered = TRUE)
```

## Valores nulos

```{r nulos}
nulos <- colSums(is.na(df))
cat("Total de valores nulos:", sum(nulos), "\n")
```

No se detectaron valores nulos en ninguna de las 22 variables, resultado consistente
con el proceso de limpieza previo aplicado sobre el BRFSS 2015.

## Registros duplicados

```{r duplicados}
total      <- nrow(df)
duplicados <- sum(duplicated(df))
porcentaje <- round(duplicados / total * 100, 2)

data.frame(
  Metrica  = c("Total de registros", "Registros duplicados", "Porcentaje"),
  Valor    = c(format(total, big.mark=","),
               format(duplicados, big.mark=","),
               paste0(porcentaje, "%"))
) |>
  kable(col.names = c("Métrica","Valor")) |>
  kable_styling(bootstrap_options = "striped", full_width = FALSE)
```

Se identificaron **23.899 registros duplicados (9.43%)**. Se tomó la decisión de
mantenerlos: al tratarse de una encuesta con mayoría de variables binarias, es
estadísticamente esperable que múltiples individuos compartan exactamente el mismo
perfil de respuestas sin que esto represente un error de captura.

## Verificación de rangos

```{r rangos}
rangos_esperados <- list(
  HeartDiseaseorAttack = c(0,1), HighBP = c(0,1), HighChol = c(0,1),
  CholCheck = c(0,1), BMI = c(12,98), Smoker = c(0,1), Stroke = c(0,1),
  Diabetes = c(0,2), PhysActivity = c(0,1), Fruits = c(0,1),
  Veggies = c(0,1), HvyAlcoholConsump = c(0,1), AnyHealthcare = c(0,1),
  NoDocbcCost = c(0,1), GenHlth = c(1,5), MentHlth = c(0,30),
  PhysHlth = c(0,30), DiffWalk = c(0,1), Sex = c(0,1),
  Age = c(1,13), Education = c(1,6), Income = c(1,8)
)

rangos_df <- do.call(rbind, lapply(names(rangos_esperados), function(col) {
  data.frame(
    Variable    = col,
    Min_esp     = rangos_esperados[[col]][1],
    Max_esp     = rangos_esperados[[col]][2],
    Min_real    = min(df[[col]]),
    Max_real    = max(df[[col]]),
    Estado      = ifelse(min(df[[col]]) >= rangos_esperados[[col]][1] &
                         max(df[[col]]) <= rangos_esperados[[col]][2], "✓ OK", "✗ Error")
  )
}))

kable(rangos_df, caption = "Verificación de rangos esperados por variable") |>
  kable_styling(bootstrap_options = c("striped","condensed"),
                full_width = FALSE, font_size = 11) |>
  column_spec(6, color = "white",
              background = ifelse(rangos_df$Estado == "✓ OK", "#4A7C59", "#C0392B"))
```

Las 22 variables se encuentran dentro de los rangos esperados.

## Análisis de valores atípicos

El análisis de outliers aplica únicamente a las variables continuas **BMI**, **MentHlth**
y **PhysHlth**, usando el criterio de Tukey (Q1 − 1.5·IQR / Q3 + 1.5·IQR).

```{r outliers-tabla}
resumen_outliers <- do.call(rbind, lapply(continuous_vars, function(v) {
  q1    <- quantile(df[[v]], 0.25)
  q3    <- quantile(df[[v]], 0.75)
  iqr   <- q3 - q1
  lo    <- q1 - 1.5 * iqr
  hi    <- q3 + 1.5 * iqr
  n_out <- sum(df[[v]] < lo | df[[v]] > hi)
  data.frame(Variable = v, Q1 = q1, Q3 = q3, IQR = iqr,
             Lim_inf = round(lo,2), Lim_sup = round(hi,2),
             N_outliers = n_out,
             Pct = paste0(round(n_out/nrow(df)*100, 2), "%"))
}))

kable(resumen_outliers,
      col.names = c("Variable","Q1","Q3","IQR","Lím. inf.","Lím. sup.","N° outliers","%"),
      caption = "Resumen de valores atípicos (criterio de Tukey)") |>
  kable_styling(bootstrap_options = c("striped","hover"), full_width = FALSE)
```

```{r outliers-boxplots, fig.height=4, fig.cap="Distribución de variables continuas con outliers"}
df_long <- df |>
  select(all_of(continuous_vars)) |>
  pivot_longer(everything(), names_to = "Variable", values_to = "Valor")

ggplot(df_long, aes(x = Variable, y = Valor, fill = Variable)) +
  geom_boxplot(outlier.size = 0.5, outlier.alpha = 0.15) +
  scale_fill_manual(values = c(riesgo_color, nude_palette[2], "#4A7C59")) +
  facet_wrap(~Variable, scales = "free") +
  labs(title = "Boxplots de variables continuas", x = NULL, y = "Valor") +
  theme(legend.position = "none",
        strip.text = element_text(face = "bold"))
```

**Decisión:** No se aplica ningún tratamiento. Los valores extremos corresponden a
individuos reales con perfiles de salud severos; su exclusión introduciría sesgo de
selección.
