# Análisis bivariado {#bivariado}

Se examina la relación de cada variable predictora con `HeartDiseaseorAttack`:

- **Variables binarias y ordinales → Chi-cuadrado + V de Cramér**
- **Variables continuas → Mann-Whitney U + |r| de Pearson**

```{r bivar-setup, echo=FALSE}
# Función genérica: Chi² + V de Cramér + tasa
bivar_df <- function(var) {
  ct    <- table(df[[var]], df[["HeartDiseaseorAttack"]])
  chi   <- chisq.test(ct, correct = FALSE)
  n     <- sum(ct)
  cram  <- sqrt(chi$statistic / (n * (min(dim(ct)) - 1)))
  tasa  <- prop.table(ct, margin = 1)[, 2] * 100
  list(chi2 = chi$statistic, pval = chi$p.value, cramer = cram, tasa = tasa)
}
```

## Correlación global con la variable objetivo {#correlacion}

```{r correlacion-global, fig.height=6, fig.cap="Correlaciones de Pearson con HeartDiseaseorAttack"}
corr_vals <- cor(df)[, "HeartDiseaseorAttack"]
corr_vals <- sort(corr_vals[names(corr_vals) != "HeartDiseaseorAttack"], decreasing = TRUE)

df_corr <- data.frame(Variable = names(corr_vals), r = as.numeric(corr_vals))

ggplot(df_corr, aes(x = r, y = reorder(Variable, r), fill = r > 0)) +
  geom_col(color = "white", width = 0.65) +
  scale_fill_manual(values = c(bajo_color, riesgo_color)) +
  geom_text(aes(label = round(r, 3),
                hjust = ifelse(r >= 0, -0.1, 1.1)),
            size = 3, color = "#3a3a3a") +
  geom_vline(xintercept = 0, linetype = "dashed", linewidth = 0.6) +
  labs(title = "Correlación de Pearson con HeartDiseaseorAttack",
       x = "Correlación", y = NULL) +
  theme(legend.position = "none")
```

Las correlaciones más altas son **GenHlth** (0.258), **Age** (0.222), **DiffWalk** (0.213),
**HighBP** (0.209) y **Stroke** (0.203). Las correlaciones negativas más relevantes son
**Income** (−0.141) y **Education** (−0.100).

## Variables binarias {#bivar-binarias}

```{r bivar-binarias-tabla, echo=FALSE}
resumen_biv_bin <- do.call(rbind, lapply(binary_vars, function(v) {
  res  <- bivar_df(v)
  tasas <- res$tasa
  data.frame(
    Variable  = v,
    Chi2      = round(res$chi2, 1),
    p_valor   = formatC(res$pval, format = "e", digits = 2),
    V_Cramer  = round(res$cramer, 4),
    Tasa_0    = paste0(round(tasas[1], 2), "%"),
    Tasa_1    = paste0(round(tasas[2], 2), "%")
  )
}))

kable(resumen_biv_bin,
      col.names = c("Variable","Chi²","p-valor","V de Cramér","Tasa (cat. 0)","Tasa (cat. 1)"),
      caption = "Asociación entre variables binarias y HeartDiseaseorAttack") |>
  kable_styling(bootstrap_options = c("striped","hover"), full_width = FALSE, font_size = 11) |>
  column_spec(4, bold = TRUE,
              color = ifelse(as.numeric(resumen_biv_bin$V_Cramer) > 0.15, riesgo_color, "black"))
```

```{r bivar-binarias-plot, fig.height=5, fig.cap="Tasas de enfermedad cardíaca por variable binaria"}
tasas_bin <- do.call(rbind, lapply(binary_vars, function(v) {
  ct    <- table(df[[v]], df[["HeartDiseaseorAttack"]])
  cram  <- bivar_df(v)$cramer
  tasa  <- prop.table(ct, margin = 1)[, 2] * 100
  data.frame(Variable = v,
             Categoria = names(tasa),
             Tasa = as.numeric(tasa),
             V = round(cram, 4))
}))

ggplot(tasas_bin, aes(x = Tasa, y = reorder(Variable, Tasa),
                       fill = Categoria)) +
  geom_col(position = "dodge", width = 0.6, color = "white") +
  scale_fill_manual(values = c(bajo_color, riesgo_color)) +
  scale_x_continuous(labels = function(x) paste0(x, "%")) +
  labs(title = "Tasa de HD por categoría — Variables binarias",
       x = "% con enfermedad cardíaca", y = NULL, fill = "Categoría") +
  theme(legend.position = "bottom")
```

**Hallazgos clave:**

- **HighBP** (V=0.209): cuadruplica la tasa de HD (16.5% vs 4.1%).
- **Stroke** (V=0.203): tasa absoluta más alta entre binarias (38.3%).
- **DiffWalk** (V=0.213): quienes reportan dificultad tienen 3.5× más riesgo.
- **Smoker** (V=0.114): los fumadores duplican la tasa (13.2% vs 6.4%).

## Variables ordinales {#bivar-ordinales}

```{r bivar-ordinales-tabla, echo=FALSE}
resumen_biv_ord <- do.call(rbind, lapply(ordinal_vars, function(v) {
  res <- bivar_df(v)
  data.frame(
    Variable = v,
    Chi2     = round(res$chi2, 1),
    p_valor  = formatC(res$pval, format = "e", digits = 2),
    V_Cramer = round(res$cramer, 4),
    Tasa_min = paste0(round(min(res$tasa), 2), "%"),
    Tasa_max = paste0(round(max(res$tasa), 2), "%")
  )
}))

kable(resumen_biv_ord,
      col.names = c("Variable","Chi²","p-valor","V de Cramér","Tasa mínima","Tasa máxima"),
      caption = "Asociación entre variables ordinales y HeartDiseaseorAttack") |>
  kable_styling(bootstrap_options = c("striped","hover"), full_width = FALSE, font_size = 11)
```

```{r genhlth-plot, fig.cap="Tasa de HD por nivel de GenHlth"}
genhlth_tasa <- df |>
  group_by(GenHlth = factor(GenHlth, levels = 1:5,
             labels = c("Excelente","Muy buena","Buena","Regular","Mala"),
             ordered = TRUE)) |>
  summarise(tasa = mean(HeartDiseaseorAttack) * 100)

ggplot(genhlth_tasa, aes(x = GenHlth, y = tasa, fill = GenHlth)) +
  geom_col(color = "white", width = 0.6) +
  geom_text(aes(label = paste0(round(tasa,1),"%")),
            vjust = -0.4, size = 4, color = "#3a3a3a") +
  scale_fill_manual(values = colorRampPalette(c(bajo_color, riesgo_color))(5)) +
  scale_y_continuous(labels = function(x) paste0(x,"%"),
                     expand = expansion(mult = c(0,0.15))) +
  labs(title = "GenHlth: predictor individual más fuerte (V=0.274)",
       x = "Autopercepción de salud", y = "% con enfermedad cardíaca") +
  theme(legend.position = "none")
```

```{r age-bivar-plot, fig.cap="Tasa de HD por grupo etario"}
age_tasa <- df |>
  group_by(Age = factor(Age, levels = 1:13, labels = age_labels, ordered = TRUE)) |>
  summarise(tasa = mean(HeartDiseaseorAttack) * 100)

ggplot(age_tasa, aes(x = Age, y = tasa)) +
  geom_col(fill = nude_palette[2], color = "white", width = 0.7) +
  geom_text(aes(label = paste0(round(tasa,1),"%")),
            vjust = -0.4, size = 2.8, color = "#3a3a3a") +
  scale_y_continuous(labels = function(x) paste0(x,"%"),
                     expand = expansion(mult = c(0,0.15))) +
  labs(title = "Age: gradiente monótono de riesgo (V=0.233)",
       x = "Grupo etario", y = "% con enfermedad cardíaca") +
  theme(axis.text.x = element_text(angle = 35, hjust = 1))
```

## Variables continuas {#bivar-continuas}

```{r bivar-continuas-tabla, echo=FALSE}
resumen_biv_cont <- do.call(rbind, lapply(continuous_vars, function(v) {
  g0   <- df[df$HeartDiseaseorAttack == 0, v]
  g1   <- df[df$HeartDiseaseorAttack == 1, v]
  mw   <- wilcox.test(g0, g1, exact = FALSE)
  r    <- abs(cor(df[[v]], df$HeartDiseaseorAttack))
  data.frame(
    Variable   = v,
    Media_0    = round(mean(g0), 2),
    Mediana_0  = round(median(g0), 1),
    Media_1    = round(mean(g1), 2),
    Mediana_1  = round(median(g1), 1),
    p_valor    = formatC(mw$p.value, format = "e", digits = 2),
    r_Pearson  = round(r, 4)
  )
}))

kable(resumen_biv_cont,
      col.names = c("Variable","Media (sin HD)","Mediana (sin HD)",
                    "Media (con HD)","Mediana (con HD)","p-valor MW","|r| Pearson"),
      caption = "Mann-Whitney y correlación — Variables continuas") |>
  kable_styling(bootstrap_options = c("striped","hover"), full_width = FALSE, font_size = 11)
```

```{r bivar-continuas-boxplot, fig.height=4, fig.cap="Distribución de variables continuas por clase"}
df_box <- df |>
  select(HeartDiseaseorAttack, all_of(continuous_vars)) |>
  mutate(Clase = ifelse(HeartDiseaseorAttack == 1, "Con HD", "Sin HD")) |>
  pivot_longer(all_of(continuous_vars), names_to = "Variable", values_to = "Valor")

ggplot(df_box, aes(x = Clase, y = Valor, fill = Clase)) +
  geom_boxplot(outlier.size = 0.5, outlier.alpha = 0.15) +
  stat_summary(fun = mean, geom = "point", shape = 18, size = 2.5, color = "black") +
  scale_fill_manual(values = c(bajo_color, riesgo_color)) +
  facet_wrap(~Variable, scales = "free_y") +
  labs(title = "Variables continuas por clase (♦ = media)",
       x = NULL, y = "Valor") +
  theme(legend.position = "none",
        strip.text = element_text(face = "bold"))
```

## Interacciones entre factores {#interacciones}

```{r interacciones, fig.height=4, fig.cap="Efectos sinérgicos entre pares de factores de riesgo"}
pivot1 <- df |>
  mutate(HighBP_lbl  = ifelse(HighBP==1,"Con HTA","Sin HTA"),
         HighChol_lbl = ifelse(HighChol==1,"Con Col. alto","Sin Col. alto")) |>
  group_by(HighBP_lbl, HighChol_lbl) |>
  summarise(tasa = mean(HeartDiseaseorAttack)*100, .groups="drop")

p_int1 <- ggplot(pivot1, aes(x = HighBP_lbl, y = HighChol_lbl, fill = tasa)) +
  geom_tile() +
  geom_text(aes(label = paste0(round(tasa,1),"%")), color = "white", size = 5) +
  scale_fill_gradient(low = bajo_color, high = riesgo_color) +
  labs(title = "HighBP × HighChol", x = NULL, y = NULL, fill = "% HD") +
  theme(legend.position = "right")

pivot2 <- df |>
  mutate(Stroke_lbl = ifelse(Stroke==1,"Con ACV","Sin ACV"),
         HighBP_lbl = ifelse(HighBP==1,"Con HTA","Sin HTA")) |>
  group_by(Stroke_lbl, HighBP_lbl) |>
  summarise(tasa = mean(HeartDiseaseorAttack)*100, .groups="drop")

p_int2 <- ggplot(pivot2, aes(x = Stroke_lbl, y = HighBP_lbl, fill = tasa)) +
  geom_tile() +
  geom_text(aes(label = paste0(round(tasa,1),"%")), color = "white", size = 5) +
  scale_fill_gradient(low = bajo_color, high = riesgo_color) +
  labs(title = "Stroke × HighBP", x = NULL, y = NULL, fill = "% HD") +
  theme(legend.position = "right")

grid.arrange(p_int1, p_int2, ncol = 2)
```

**Efectos sinérgicos detectados:**

- **HighBP × HighChol** → 21.1% vs 2.8% (sin ninguno) — diferencia de 7.5×
- **Stroke × HighBP** → 42.0% — la tasa más alta del análisis
- **DiffWalk × GenHlth "Mala"** → 36.8%

## Ranking de importancia bivariada {#ranking}

```{r ranking-plot, fig.height=7, fig.cap="Ranking de asociación de todas las variables con el target"}
scores <- c(
  sapply(c(binary_vars, ordinal_vars), function(v) {
    ct  <- table(df[[v]], df$HeartDiseaseorAttack)
    chi <- chisq.test(ct, correct = FALSE)$statistic
    n   <- sum(ct)
    sqrt(chi / (n * (min(dim(ct)) - 1)))
  }),
  sapply(continuous_vars, function(v) abs(cor(df[[v]], df$HeartDiseaseorAttack)))
)

df_scores <- data.frame(
  Variable = names(scores),
  Score    = as.numeric(scores),
  Tipo     = c(rep("Binaria", length(binary_vars)),
               rep("Ordinal", length(ordinal_vars)),
               rep("Continua", length(continuous_vars)))
) |> arrange(desc(Score))

ggplot(df_scores, aes(x = Score, y = reorder(Variable, Score),
                       fill = case_when(Score > 0.15 ~ "Alta (>0.15)",
                                        Score > 0.08 ~ "Moderada (>0.08)",
                                        TRUE          ~ "Baja"))) +
  geom_col(color = "white", width = 0.65) +
  scale_fill_manual(values = c("Alta (>0.15)" = riesgo_color,
                                "Moderada (>0.08)" = "#E67E22",
                                "Baja" = bajo_color)) +
  geom_vline(xintercept = c(0.08, 0.15), linetype = "dashed",
             color = c("#E67E22", riesgo_color), linewidth = 0.7) +
  geom_text(aes(label = round(Score, 4)), hjust = -0.1, size = 3) +
  labs(title = "Ranking de asociación con HeartDiseaseorAttack",
       subtitle = "V de Cramér para categóricas · |r| de Pearson para continuas",
       x = "Score", y = NULL, fill = "Magnitud") +
  theme(legend.position = "bottom")
```
