# Hallazgos principales {#hallazgos}

El análisis exploratorio sobre el dataset BRFSS 2015 permite extraer los siguientes
hallazgos en relación con el objetivo general.

## Factores con mayor asociación {#factores-principales}

### Factores clínicos y funcionales (alta magnitud)

| Variable | V de Cramér | Observación clave |
|---|---|---|
| **GenHlth** | 0.274 | Gradiente casi lineal: 2.2% (Excelente) → 34.0% (Mala) |
| **Age** | 0.233 | Monotónico: 0.5% (18–24) → 24.0% (80+) |
| **DiffWalk** | 0.213 | 3.5× más riesgo en quienes reportan dificultad funcional |
| **HighBP** | 0.209 | Cuadruplica la tasa: 16.5% vs 4.1% |
| **Stroke** | 0.203 | Tasa absoluta más alta entre binarias: 38.3% |
| **Diabetes** | 0.180 | Gradiente triplicado: 7.2% → 14.3% → 22.3% |

### Factores conductuales (magnitud moderada)

- El **tabaquismo** (V=0.114) duplica el riesgo (13.2% vs 6.4%).
- La **inactividad física** (V=0.087) eleva la tasa 1.75× frente a personas activas.
- El **sexo** (V=0.086): hombres 12.3% vs mujeres 7.2%.

### Determinantes socioeconómicos

A mayor **ingreso** (V=0.144) y **nivel educativo** (V=0.101), menor tasa de
enfermedad cardíaca, evidenciando inequidades estructurales en salud cardiovascular.

## Interacciones sinérgicas {#interacciones-hallazgos}

```{r tabla-interacciones, echo=FALSE}
int_df <- data.frame(
  Combinacion = c("HighBP × HighChol", "Stroke × HighBP", "DiffWalk × GenHlth (Mala)"),
  Tasa_ambos  = c("21.1%", "42.0%", "36.8%"),
  Tasa_ninguno = c("2.8%", "7.1% (sin ACV + sin HTA)", "2.2% (sin dif. + Excelente)"),
  Factor      = c("7.5×", "5.9×", "16.7×")
)

kable(int_df,
      col.names = c("Combinación de factores","Tasa (ambos presentes)","Tasa (referencia)","Factor"),
      caption = "Efectos sinérgicos entre pares de factores de riesgo") |>
  kable_styling(bootstrap_options = c("striped","hover"), full_width = FALSE)
```

Las interacciones refuerzan la **naturaleza multifactorial** de la enfermedad cardíaca
y anticipan que modelos capaces de capturar relaciones no lineales (como XGBoost)
serán más efectivos.

## Variables con baja utilidad individual {#variables-bajas}

```{r tabla-bajas, echo=FALSE}
data.frame(
  Variable = c("Fruits","AnyHealthcare","HvyAlcoholConsump","Veggies","CholCheck"),
  V_Cramer = c(0.0198, 0.0187, 0.0290, 0.0392, 0.0442),
  Nota = c(
    "Diferencia de tasas marginal (10.2% vs 9.0%)",
    "Sesgo de detección: cobertura médica → más diagnósticos",
    "Asociación inversa: sesgo del 'bebedor enfermo'",
    "Efecto dietético aislado modesto",
    "Sesgo de detección similar a AnyHealthcare"
  )
) |>
  kable(col.names = c("Variable","V de Cramér","Interpretación"),
        caption = "Variables con menor poder discriminatorio") |>
  kable_styling(bootstrap_options = c("striped","hover"), full_width = FALSE, font_size = 11)
```

## Consideraciones para el modelado {#consideraciones-modelado}

```{r consideraciones, echo=FALSE}
data.frame(
  Aspecto = c("Desbalance de clases",
              "Variables prioritarias",
              "Distribuciones asimétricas",
              "Variables de baja utilidad"),
  Accion  = c("Aplicar class_weight='balanced' / scale_pos_weight; optimizar Recall",
              "Incluir obligatoriamente: GenHlth, Age, DiffWalk, HighBP, Stroke, HighChol",
              "BMI, MentHlth y PhysHlth requieren escalado o modelos robustos a outliers",
              "Fruits, AnyHealthcare, HvyAlcoholConsump → evaluar para reducción dimensional")
) |>
  kable(col.names = c("Aspecto","Acción recomendada"),
        caption = "Consideraciones para la etapa de modelado") |>
  kable_styling(bootstrap_options = c("striped","hover"), full_width = FALSE) |>
  column_spec(1, bold = TRUE)
```
