# Modelado predictivo {#modelado}

Se implementó un pipeline reproducible que integra preprocesamiento y clasificación,
evaluando cinco algoritmos con énfasis en el **Recall** como métrica principal.

## Preparación de datos

```{r prep-datos}
X <- df[, names(df) != "HeartDiseaseorAttack"]
y <- df[["HeartDiseaseorAttack"]]

set.seed(42)
idx_train <- createDataPartition(y, p = 0.8, list = FALSE)
X_train <- X[idx_train, ];  X_test  <- X[-idx_train, ]
y_train <- y[idx_train];    y_test  <- y[-idx_train]

cat("Entrenamiento:", nrow(X_train), "registros\n")
cat("Test:         ", nrow(X_test),  "registros\n")

negativos <- sum(y_train == 0)
positivos <- sum(y_train == 1)
scale_pos <- negativos / positivos
cat(sprintf("scale_pos_weight: %.2f\n", scale_pos))

# Escalar variables continuas con MinMax
continuous_vars <- c("BMI","MentHlth","PhysHlth")
preproc <- preProcess(X_train[, continuous_vars], method = "range")
X_train[, continuous_vars] <- predict(preproc, X_train[, continuous_vars])
X_test[,  continuous_vars] <- predict(preproc, X_test[,  continuous_vars])

X_train_mat <- as.matrix(X_train)
X_test_mat  <- as.matrix(X_test)
```

## Entrenamiento de modelos

### Regresión Logística

```{r lr-model}
lr_weights <- ifelse(y_train == 1, negativos / positivos, 1)
lr_model   <- glm(y ~ ., data = data.frame(X_train, y = y_train),
                  family = binomial, weights = lr_weights)
lr_proba   <- predict(lr_model, newdata = as.data.frame(X_test), type = "response")
lr_pred    <- as.integer(lr_proba >= 0.5)
cat("LR — Recall:", round(Recall(y_test, lr_pred, positive = "1"), 4),
    "| AUC:", round(auc(roc(y_test, lr_proba, quiet = TRUE)), 4), "\n")
```

### Random Forest

```{r rf-model}
set.seed(42)
rf_model <- randomForest(x = X_train_mat, y = factor(y_train),
                         ntree = 100, classwt = c("0"=1, "1"=scale_pos))
rf_proba <- predict(rf_model, X_test_mat, type = "prob")[, "1"]
rf_pred  <- as.integer(as.character(predict(rf_model, X_test_mat)))
cat("RF  — Recall:", round(Recall(y_test, rf_pred, positive = "1"), 4),
    "| AUC:", round(auc(roc(y_test, rf_proba, quiet = TRUE)), 4), "\n")
```

### XGBoost

```{r xgb-model}
dtrain <- xgb.DMatrix(data = X_train_mat, label = y_train)
dtest  <- xgb.DMatrix(data = X_test_mat,  label = y_test)

params <- list(objective = "binary:logistic", eval_metric = "logloss",
               learning_rate = 0.05, max_depth = 3, subsample = 0.8,
               scale_pos_weight = scale_pos, verbosity = 0)

set.seed(42)
xgb_model <- xgb.train(params = params, data = dtrain, nrounds = 100, verbose = 0)
xgb_proba <- predict(xgb_model, dtest)
xgb_pred  <- as.integer(xgb_proba >= 0.5)
cat("XGB — Recall:", round(Recall(y_test, xgb_pred, positive = "1"), 4),
    "| AUC:", round(auc(roc(y_test, xgb_proba, quiet = TRUE)), 4), "\n")
```

## Tabla comparativa

```{r tabla-comparativa, echo=FALSE}
metricas <- function(yt, yp, ypr) {
  c(Accuracy  = round(sum(yt == yp) / length(yt), 4),
    Precision = round(Precision(yt, yp, positive = "1"), 4),
    Recall    = round(Recall(yt, yp, positive = "1"), 4),
    F1        = round(F1_Score(yt, yp, positive = "1"), 4),
    AUC_ROC   = round(auc(roc(yt, ypr, quiet = TRUE)), 4))
}

tabla_comp <- rbind(
  c(Modelo = "Regresión Logística", metricas(y_test, lr_pred,  lr_proba)),
  c(Modelo = "Random Forest",       metricas(y_test, rf_pred,  rf_proba)),
  c(Modelo = "XGBoost",             metricas(y_test, xgb_pred, xgb_proba))
) |> as.data.frame()

kable(tabla_comp,
      col.names = c("Modelo","Accuracy","Precision","Recall","F1","AUC-ROC"),
      caption = "Comparación de modelos en el conjunto de test") |>
  kable_styling(bootstrap_options = c("striped","hover"), full_width = FALSE) |>
  row_spec(which(tabla_comp$Modelo == "XGBoost"), bold = TRUE,
           background = "#f8e6e6")
```

XGBoost lidera en **Recall** y **AUC-ROC**, siendo seleccionado como modelo ganador.

## Curvas ROC comparativas

```{r curvas-roc, fig.cap="Comparación de curvas ROC"}
roc_lr  <- roc(y_test, lr_proba,  quiet = TRUE)
roc_rf  <- roc(y_test, rf_proba,  quiet = TRUE)
roc_xgb <- roc(y_test, xgb_proba, quiet = TRUE)

ggroc(list(
  "LogReg"  = roc_lr,
  "RandomForest" = roc_rf,
  "XGBoost" = roc_xgb
)) +
  scale_color_manual(values = c(riesgo_color, nude_palette[2], "#4A7C59"),
                     labels = c(
                       paste0("LogReg (AUC=",  round(auc(roc_lr),  3), ")"),
                       paste0("RandomForest (AUC=", round(auc(roc_rf),  3), ")"),
                       paste0("XGBoost (AUC=", round(auc(roc_xgb), 3), ")")
                     )) +
  geom_abline(slope = 1, intercept = 1, linetype = "dashed", color = "gray") +
  labs(title = "Curvas ROC — Comparación de modelos",
       x = "Especificidad", y = "Sensibilidad (Recall)",
       color = "Modelo") +
  theme(legend.position = "bottom")
```

## Threshold tuning — XGBoost

```{r threshold-tuning, fig.cap="Trade-off Recall / Precision según umbral de decisión"}
thresholds   <- seq(0.1, 0.9, length.out = 100)
recalls_t    <- sapply(thresholds, function(t) Recall(y_test,    as.integer(xgb_proba>=t), positive="1"))
precisions_t <- sapply(thresholds, function(t) Precision(y_test, as.integer(xgb_proba>=t), positive="1"))
f1s_t        <- sapply(thresholds, function(t) F1_Score(y_test,  as.integer(xgb_proba>=t), positive="1"))

best_t <- thresholds[which.max(f1s_t)]
cat(sprintf("Umbral óptimo (mejor F1): %.2f\n", best_t))

data.frame(
  Umbral   = rep(thresholds, 3),
  Valor    = c(recalls_t, precisions_t, f1s_t),
  Metrica  = rep(c("Recall","Precision","F1"), each = length(thresholds))
) |>
  ggplot(aes(x = Umbral, y = Valor, color = Metrica)) +
  geom_line(linewidth = 1.2) +
  geom_vline(xintercept = best_t, linetype = "dashed", color = "gray40") +
  annotate("text", x = best_t + 0.01, y = 0.08,
           label = paste0("Umbral óptimo F1: ", round(best_t,2)),
           hjust = 0, size = 3.5) +
  scale_color_manual(values = c("Recall"=riesgo_color,
                                 "Precision"=nude_palette[2], "F1"="#4A7C59")) +
  labs(title = paste("Threshold tuning — XGBoost"),
       x = "Umbral de decisión", y = "Métrica") +
  theme(legend.position = "bottom")
```

> **Decisión:** Se mantiene el umbral por defecto (0.50) para priorizar el Recall
> (0.82), dado que en un contexto médico preventivo el costo de no detectar un caso
> positivo supera el de generar un falso positivo.

## Importancia de variables — XGBoost

```{r importancia-vars, fig.cap="Importancia de variables según XGBoost (Gain)"}
imp <- xgb.importance(feature_names = colnames(X_train_mat), model = xgb_model)
imp_ord <- imp[order(imp$Gain), ]

ggplot(imp_ord, aes(x = Gain, y = reorder(Feature, Gain))) +
  geom_col(fill = riesgo_color, color = "white", width = 0.65) +
  geom_text(aes(label = round(Gain, 4)), hjust = -0.1, size = 3) +
  labs(title = "Importancia de variables — XGBoost",
       x = "Importancia (Gain)", y = NULL) +
  theme(legend.position = "none")
```

## Modelo final: XGBoost con 12 variables

Cinco variables presentaron importancia cero y cuatro más fueron marginales.
Se construyó un modelo reducido con las **12 variables de mayor importancia**,
obteniendo resultados prácticamente idénticos.

```{r modelo-final}
top_vars <- c("HighBP","GenHlth","HighChol","Age","DiffWalk",
              "Sex","Stroke","Smoker","Diabetes","PhysHlth",
              "Income","HvyAlcoholConsump")

X_final <- df[, top_vars]
set.seed(42)
idx_f  <- createDataPartition(y, p = 0.8, list = FALSE)
X_tr_f <- X_final[idx_f, ];  X_te_f <- X_final[-idx_f, ]
y_tr_f <- y[idx_f];          y_te_f <- y[-idx_f]

# Escalar PhysHlth
pre_f <- preProcess(X_tr_f[,"PhysHlth",drop=FALSE], method="range")
X_tr_f$PhysHlth <- predict(pre_f, X_tr_f[,"PhysHlth",drop=FALSE])[,1]
X_te_f$PhysHlth <- predict(pre_f, X_te_f[,"PhysHlth",drop=FALSE])[,1]

scale_f  <- sum(y_tr_f==0)/sum(y_tr_f==1)
dtrain_f <- xgb.DMatrix(data=as.matrix(X_tr_f), label=y_tr_f)
dtest_f  <- xgb.DMatrix(data=as.matrix(X_te_f),  label=y_te_f)

params_f <- list(objective="binary:logistic", eval_metric="logloss",
                 learning_rate=0.05, max_depth=3, subsample=1.0,
                 scale_pos_weight=scale_f, verbosity=0)

set.seed(42)
modelo_f  <- xgb.train(params=params_f, data=dtrain_f, nrounds=100, verbose=0)
y_pred_f  <- as.integer(predict(modelo_f, dtest_f) >= 0.5)
y_proba_f <- predict(modelo_f, dtest_f)
```

```{r metricas-final, echo=FALSE}
data.frame(
  Metrica = c("Accuracy","Precision","Recall","F1","AUC-ROC"),
  Valor   = c(round(sum(y_te_f==y_pred_f)/length(y_te_f), 4),
              round(Precision(y_te_f, y_pred_f, positive="1"), 4),
              round(Recall(y_te_f, y_pred_f, positive="1"), 4),
              round(F1_Score(y_te_f, y_pred_f, positive="1"), 4),
              round(auc(roc(y_te_f, y_proba_f, quiet=TRUE)), 4))
) |>
  kable(col.names = c("Métrica","Valor"),
        caption = "Métricas del modelo final — XGBoost (12 variables)") |>
  kable_styling(bootstrap_options = "striped", full_width = FALSE)
```

```{r cm-final, fig.height=4, fig.cap="Matriz de confusión — Modelo final"}
cm_f    <- table(Predicho = y_pred_f, Real = y_te_f)
cm_long <- as.data.frame(cm_f)
names(cm_long) <- c("Predicho","Real","Freq")
cm_long$Predicho <- factor(cm_long$Predicho, levels=c(1,0),
                            labels=c("Con HD","Sin HD"))
cm_long$Real     <- factor(cm_long$Real,     levels=c(0,1),
                            labels=c("Sin HD","Con HD"))

ggplot(cm_long, aes(x=Real, y=Predicho, fill=Freq)) +
  geom_tile() +
  geom_text(aes(label=format(Freq, big.mark=",")), size=6, color="white", fontface="bold") +
  scale_fill_gradient(low="#f0f0f0", high=riesgo_color) +
  labs(title="Matriz de confusión — XGBoost (12 variables)",
       x="Clase real", y="Clase predicha") +
  theme(legend.position="none")
```

```{r roc-final, fig.cap="Curva ROC — Modelo final"}
roc_f <- roc(y_te_f, y_proba_f, quiet=TRUE)
ggroc(roc_f, color=riesgo_color, size=1.2) +
  geom_abline(slope=1, intercept=1, linetype="dashed", color="gray") +
  annotate("text", x=0.3, y=0.15,
           label=paste0("AUC = ", round(auc(roc_f), 4)),
           size=5, color=riesgo_color) +
  labs(title="Curva ROC — XGBoost (12 variables)",
       x="Especificidad", y="Sensibilidad (Recall)")
```

**Conclusión:** Con solo 12 preguntas de encuesta telefónica, el modelo detecta
más de **8 de cada 10 personas con enfermedad cardíaca**, sin necesidad de exámenes
de laboratorio ni procedimientos costosos.
