---
title: "Análisis Exploratorio de Indicadores de Salud y Factores Asociados a Enfermedades Cardíacas"
subtitle: "Encuesta BRFSS 2015"
author: "Alavarado Natalia y Mujica Camilo"
date: "06 de mayo de 2026"
site: bookdown::bookdown_site
documentclass: book
bibliography: references.bib
biblio-style: apalike
link-citations: yes
description: "EDA sobre los factores de riesgo cardiovascular en el dataset BRFSS 2015, incluyendo análisis univariado, bivariado y modelado predictivo con XGBoost."
---

# Prefacio {-}

Este libro documenta un análisis exploratorio de datos (EDA) completo sobre el dataset
**BRFSS 2015**, que contiene respuestas de 253.680 estadounidenses sobre conductas de
riesgo, enfermedades crónicas y uso de servicios preventivos.

El objetivo central es identificar qué factores conductuales, clínicos y
sociodemográficos presentan mayor asociación con el riesgo de enfermedad cardíaca,
y construir un clasificador predictivo capaz de detectar casos positivos a partir
de respuestas de encuesta.

## Estructura del libro {-}

| Capítulo | Contenido |
|---|---|
| 1 | Introducción, marco teórico y objetivos |
| 2 | Carga, limpieza y validación de datos |
| 3 | Análisis univariado por tipo de variable |
| 4 | Análisis bivariado e interacciones |
| 5 | Hallazgos principales |
| 6 | Modelado predictivo y selección de clasificador |
| 7 | Referencias bibliográficas |

## Datos {-}

El dataset utilizado es la versión depurada del BRFSS 2015, disponible en
[Kaggle](https://www.kaggle.com/datasets/alexteboul/heart-disease-health-indicators-dataset).


```{r setup, include=FALSE}
knitr::opts_chunk$set(
  echo       = TRUE,
  warning    = FALSE,
  message    = FALSE,
  fig.width  = 9,
  fig.height = 5,
  fig.align  = "center",
  cache      = FALSE
)
```

```{r librerias-globales, include=FALSE}
# Instalar paquetes faltantes automáticamente
paquetes <- c(
  "tidyverse", "scales", "ggplot2", "corrplot",
  "caret", "xgboost", "pROC", "MLmetrics",
  "randomForest", "gridExtra", "knitr", "kableExtra"
)

instalar_si_falta <- function(pkg) {
  if (!requireNamespace(pkg, quietly = TRUE))
    install.packages(pkg, repos = "https://cloud.r-project.org")
}
invisible(sapply(paquetes, instalar_si_falta))

# Cargar librerías
library(tidyverse)
library(scales)
library(ggplot2)
library(corrplot)
library(caret)
library(xgboost)
library(pROC)
library(MLmetrics)
library(randomForest)
library(gridExtra)
library(knitr)
library(kableExtra)

# Paleta de colores global
nude_palette  <- c("#C0392B", "#2C3E6B")
riesgo_color  <- "#C0392B"
bajo_color    <- "#2C3E6B"

# Tema ggplot global
theme_set(
  theme_minimal() +
    theme(
      plot.title   = element_text(color = "#3a3a3a", size = 13, face = "bold"),
      axis.title   = element_text(color = "#5a5a5a", size = 10),
      axis.text    = element_text(color = "#5a5a5a"),
      panel.grid.minor = element_blank()
    )
)
```
